【裁判字號】    99,訴,1063
【裁判日期】    990817
【裁判案由】    商業會計法等
【裁判全文】
臺灣臺北地方法院刑事判決              99年度訴字第1063號
公  訴  人  臺灣臺北地方法院檢察署檢察官
被      告  甲○○
選任辯護人  曾郁榮律師
上列被告因違反稅捐稽徵法等案件，經檢察官聲請簡易判決處刑
（99年度偵字第982號），本院（99年度簡字第952號）認不宜以
簡易判決處刑，改依通常程序審理，因被告於準備程序中對被訴
之事實為有罪陳述，經本院合議庭裁定適用簡式審判程序，茲判
決如下：
    主  文
甲○○行使從事業務之人，明知為不實之事項，而登載於其業務
上作成之文書，足以生損害於公眾及他人，處有期徒刑參月，如
易科罰金，以新臺幣壹仟元折算壹日；又公司負責人，為納稅義
務人，以詐術逃漏稅捐，處有期徒刑肆月，如易科罰金，以新臺
幣壹仟元折算壹日。應執行有期徒刑陸月，如易科罰金，以新臺
幣壹仟元折算壹日。
    事  實
一、甲○○係址設臺北市○○區○○路3段230號11樓福群昂國際
    行銷有限公司（下稱福群昂公司，原名煌宇國際行銷有限公
    司）之實際負責人，同時以填發各類所得扣繳暨免扣繳憑單
    為其附隨業務，為從事業務之人，其明知乙○○於民國95 年
    間並未在福群昂公司任職及領有薪資所得，竟分別基於行使
    業務上登載不實之文書及使納稅義務人福群昂公司以詐術逃
    漏稅捐之犯意，於96年5月20日申報95年度營利事業所得稅
    時，持登載福群昂公司於95年間給付乙○○薪資所得新臺幣
    （下同）102萬元不實內容之業務上不實文書即乙○○95年
    度綜合所得稅扣繳憑單（下稱扣繳憑單），並在95年度營利
    事業所得稅結算申報書上列此為福群昂公司之薪資支出，而
    向財政部臺灣省北區國稅局臺北縣分局結算申報，經稅捐機
    關依不實之扣繳憑單核定稅額，納稅義務人福群昂公司即因
    此逃漏95年度營利事業所得稅計255, 000元，足以生損害於
    乙○○及稅捐稽徵機關徵稅之正確性，嗣乙○○收受稅捐機
    關之綜合所得稅補稅通知並經移送強制執行，提出告訴，始
    查悉上情。
二、案經乙○○訴由臺灣臺北地方法院檢察署檢察官偵查後聲請
    簡易判決處刑。
    理  由
一、本件被告甲○○所犯之罪，係死刑、無期徒刑、最輕本刑為
    3年以上有期徒刑以外之罪，亦非高等法院管轄之第一審案
    件，於本院準備程序進行中，被告先就被訴事實為有罪之陳
    述，經告知被告簡式審判程序之旨，並聽取公訴人及被告之
    意見後，本院合議庭裁定由受命法官進行簡式審判程序，是
    本件之證據調查，依刑事訴訟法第273 條之2 規定，不受同
    法第159 條第1 項、第161 條之2 、第161 條之3 、第163
    條之1 及第164 條至第170 條規定之限制，合先敘明。
二、上揭犯罪事實，業據被告於本院審理中自白不諱，核與被害
    人乙○○於警詢及偵查中供述之情相符，並有財政部臺北市
    國稅局乙○○95年度綜合所得稅核定資料清單、福群昂公司
    95年度綜合所得稅BAN給付清單、煌宇公司95年度營利事業
    所得稅結算申報書等資料在卷可稽，足認被告任意之自白與
    事實相符，本件事證明確，被告犯行堪以認定，應依法論科
    。
三、論罪：
（一）按稅捐稽徵法第47條於98年5月27日修正公布，新法增訂
      第2項「前項規定之人與實際負責業務之人不同時，以實
      際負責業務之人為準」，原第1款規定並無變更，因被告
      乃公司法規定之公司負責人，且為實際負責人，故新法增
      訂於本案並無影響，且非法律變更，故逕行適用修正後之
      該法第47條第1項第1款，先予敘明。
（二）被告係福群昂公司之登記負責人，為公司法規定之公司負
      責人，且實際負責公司經營，而負責公司營利事業所得稅
      之申報事宜，亦屬從事業務之人，又扣繳憑單係從事業務
      之人報稅時作成之文書，其用意在於方便稅捐稽徵機關蒐
      集及掌握課稅資料，應屬刑法第215條之文書（最高法院
      92 年度台上字第6116號判決理由參照），故核被告所為
      ，係犯刑法第216條、第215條行使業務登載不實文書罪、
      稅捐稽徵法第47條第1項第1款、第41條之公司負責人為納
      稅義務人以詐術逃漏稅捐罪。又其業務上登載不實文書之
      低度行為為行使業務上登載不實文書之高度行為所吸收，
      不另論罪。
（三）另公訴意旨雖認被告製作營利事業所得稅結算申報書時，
      將不實乙○○上開薪資所得列為公司薪資支出，致使該申
      請書（損益及稅額計算）之財務報表發生不實結果，因認
      被告另涉違反商業會計法第71條第5款之罪等語，惟按同
      法所謂「財務報表」，依同法第28條第1項規定，分為資
      產負債表、損益表、現金流量表、業主權益變動表或累積
      盈虧變動表或盈虧撥補表、其他財務報表等5種，而「結
      算申報書」並非商業會計法第71條規定所稱之財務報表（
      最高法院97年度台上字第1969號、95年度台上字第5448號
      判決意旨參照），又因該項書表係申報稅捐所必須附帶填
      寫者，公司向稅捐稽徵機關申報營所稅，係履行其公法上
      納稅之義務，並非業務行為，亦難認被告作成不實結算申
      報書並持以申報，係明知不實之事項而登載於業務上作成
      文書並加以行使，不構成刑法第216條、第215條行使業務
      登載不實文書罪（最高法院84年度台上字第5999 號判決
      、72年度台上字第5453號判決意旨可參），故被告雖於結
      算申報書上不實列載，揆諸上開意旨，並未構成上開犯罪
      ，聲請書上引用上開商業會計法之法條即屬贅引，惟不影
      響被告其餘犯行之成立，此部分事實應由本院逕予更正，
      附此敘明。
（四）末按所得稅法第7條第3項規定「本法稱納稅義務人，係指
      依本法規定，應申報或繳納所得稅之人」。公司為法人，
      公司負責人為自然人，二者在法律上並非同一人格主體。
      公司負責人為公司之代表，其為公司所為行為，應由公司
      負責。故公司負責人為公司以詐術逃漏稅捐，因納稅義務
      人為公司，其所犯稅捐稽徵法第41條之罪之犯罪或受罰主
      體仍為公司，而非公司負責人，僅因公司於事實上無從擔
      負自由刑之責任，基於刑事政策上之考慮，同法第47條第
      1 款將納稅義務人之公司應處徒刑之規定，轉嫁於公司負
      責人。是公司負責人依該條款而適用徒刑之處罰，乃屬代
      罰之性質，並非因其本身之犯罪而負行為責任。是本件被
      告以不正當方法逃漏稅捐，被告本身並非稅捐稽徵法第41
      條之犯罪或受罰主體，僅係依同法第47條第1項第1款之規
      定而代替福群昂公司受徒刑之處罰，故被告所犯上開2罪
      ，自應分論併罰。
五、爰審酌被告身為福群昂公司名義及實際負責人，竟虛報告訴
    人不實薪資、行使業務上不實扣繳憑單以逃漏公司營利事業
    所得稅，除造成告訴人乙○○之損害，並影響稅捐機關核課
    稅額之正確性，且迄今仍未補繳逃漏稅額，有財政部臺北市
    國稅局99年8月11日財北國稅審三字第0990070754號函在卷
    可佐，亦未與告訴人和解，或徵得告訴人諒解，實應予非難
    ，另其犯後雖坦承犯行，惟辯護意旨仍稱動機係為幫告訴人
    順利取得銀行核貸，暨其曾有詐欺前科之素行、生活狀況、
    智識程度、犯罪目的、手段、逃漏稅額多寡、公訴人當庭求
    刑意見及原聲請簡易判決處刑之意旨等一切情狀，分別量處
    如主文所示之刑及定應執行之刑，並均諭知易科罰金之折算
    標準。
六、末被告犯罪之時間（行使業務上登載不實文書之96年5月20
    日及嗣後之逃漏營所稅），已在96年4月24日之後，不合中
    華民國九十六年罪犯減刑條例第2條第1項所規定之減刑條件
    ，自無從據以減刑，附此敘明。
據上論斷，應依刑事訴訟法第452條、第273條之1第1項、第299
條第1項前段，稅捐稽徵法第47條第1項第1款、第41條，刑法第
11條前段、第216條、第215條、第41條第1項前段、第51條第5款
，刑法施行法第1條之1，判決如主文。
本案經檢察官郭力菁到庭執行職務。
中    華    民    國    99    年    8     月    17    日
                  刑事第十三庭  法  官  林瑋桓
以上正本證明與原本無異。
如不服本判決應於收受送達後10日內向本院提出上訴書狀，並應
敘述具體理由；其未敘述上訴理由者，應於上訴期間屆滿後20日
內向本院補提理由書（均須按他造當事人之人數附繕）「切勿逕
送上級法院」。
中    華    民    國    99    年    8     月    17    日
                                書記官  鄭伊芸
附錄本案論罪科刑法條全文
稅捐稽徵法第47條
本法關於納稅義務人、扣繳義務人及代徵人應處徒刑之規定，於
下列之人適用之：
一、公司法規定之公司負責人。
二、民法或其他法律規定對外代表法人之董事或理事。
三、商業登記法規定之商業負責人。
四、其他非法人團體之代表人或管理人。
前項規定之人與實際負責業務之人不同時，以實際負責業務之人
為準。
稅捐稽徵法第41條
納稅義務人以詐術或其他不正當方法逃漏稅捐者，處5年以下有
期徒刑、拘役或科或併科新台幣6萬元以下罰金。
中華民國刑法第215條
從事業務之人，明知為不實之事項，而登載於其業務上作成之文
書，足以生損害於公眾或他人者，處3 年以下有期徒刑、拘役或
5 百元以下罰金。
中華民國刑法第216條
行使第210 條至第215 條之文書者，依偽造、變造文書或登載不
實事項或使登載不實事項之規定處斷。

司法院資訊處製作；財團法人民間司法改革基金會備份。
